臺灣高等法院民事判決
108年度重再字第45號
再  審原  告  詹張秀良（即詹石輝之繼承人）
兼特別代理人  詹沛雯（即詹石輝之繼承人）
共        同
訴 訟代理 人  陳士綱律師
              陳德弘律師     
再  審被  告  詹陳甘
              詹石發
              詹麗祝（松島麗子）
              詹麗雲
              詹美香
0              詹游肅
              詹石錦
              詹石安
              詹明珠
              詹絲晴（原名詹毓琳；即詹石國之繼承人）
兼  上九  人
訴 訟代理 人  詹麗月
              詹明瑛
再  審被  告  陳佳華（即詹石國之繼承人）  
              陳庭衣（即詹石國之繼承人）  
              鄭麗滿（即詹石順之承受訴訟人）          
              詹雨宸（即詹石順之承受訴訟人）          
              詹石圳（即詹石順之承受訴訟人）          
追        加
再  審被  告  詹石瑋
              詹石勤
共        同
訴 訟代理 人  傅文民律師
上列當事人間請求土地所有權移轉登記再審之訴事件，再審原告
對於中華民國104年6月15日臺灣士林地方法院103年度重訴字第3
82號、105年6月14日本院104年度重上字第632號確定判決提起再
審之訴，並追加再審被告，經最高法院發回更審，經本院於109
年10月6日言詞辯論終結，判決如下：
    主      文
再審原告之訴及追加之訴均駁回。
再審訴訟費用（含追加之訴）及發回前第三審訴訟費用由再審原
告負擔。
    事實及理由
壹、程序方面：
一、按再審之訴，專屬為判決之原法院管轄。對於審級不同之法
    院就同一事件所為之判決，提起再審之訴者，專屬上級法院
    合併管轄。但對於第三審法院之判決，係本於第496 條第1
    項第9款至第13款事由，聲明不服者，專屬原第二審法院管
    轄，民事訴訟法第499條定有明文。又，得提起再審之訴者
    ，非以前訴訟之當事人為限，即得承受訴訟接替當事人之人
    亦屬之（最高法院96年度台聲字第446號裁定意旨參照）。
    查本件再審原告對臺灣士林地方法院（下稱士林地院）103
    年重訴字第382號、本院104年度重上字第632號、最高法院1
    05年台上字第1594號土地所有權移轉登記事件（就上開士林
    地院、本院判決下合稱原確定判決）提起再審之訴，有卷附
    民事再審聲請狀可稽（見本院106年度重再字第36號卷【下
    稱本院前審卷】第2頁），且原確定判決之當事人詹石國、
    詹石輝分別於民國105年9月14日原確定判決確定前、後之同
    年5 月31日、11月16日死亡，其中詹石輝之繼承人為詹張秀
    良、詹沛雯；詹石國之繼承人為詹絲晴（原名詹毓琳）、陳
    佳華、陳庭衣等情，有繼承系統表及戶籍資料在卷可按（見
    本院前審卷第13頁至第15頁、第18頁至第19頁）。是以再審
    原告以原確定判決之被上訴人（除詹石國外）、原確定判決
    之被上訴人詹石國之繼承人詹絲晴、陳佳華、陳庭衣為再審
    被告提起本件再審之訴，於法並無不合，應予准許，且揆諸
    前揭規定，本院為有管轄權法院，合先敘明。　　
二、本件再審被告詹石順於民國109年5月16日死亡，其繼承人為
    配偶鄭麗滿、子女詹雨宸、詹石圳，有戶籍謄本、繼承系統
    表在卷可稽（見本院卷第327頁至第331頁），並經鄭麗滿、
    詹雨宸、詹石圳具狀聲明承受訴訟（見本院卷第321頁至第3
    25頁），核無不合，應予准許。　　　　
三、按再審之訴，應於30日之不變期間內提起。前項期間，自判
    決確定時起算，判決於送達前確定者，自送達時起算；其再
    審之理由發生或知悉在後者，均自知悉時起算。民事訴訟法
    第500條第1項、第2項定有明文。查再審原告主張：詹石輝
    於105年11月16日死亡，訴外人詹石昱於106年9月25日整理
    詹石輝遺物時，發現詹石輝與詹明瑛、詹石發、訴外人詹貴
    、游漢樹（即詹查某後山埤土地承租人）、詹清（即詹查某
    弟弟），於91年10月3日在臺北市○○區○○街000號詹石輝從事
    占卜營業處開會（下稱系爭討論會）之錄影（含錄音）帶（
    下稱系爭錄影帶），隨即交予伊等，伊等始知悉系爭錄影帶
    存在，系爭錄影帶可證明詹石輝為臺北市○○區○○段0○段000
    地號土地（下稱系爭土地）之所有權人，伊等發現此未經斟
    酌之證物，如經斟酌可受較有利裁判，有民事訴訟法第496
    條第1項第13款之再審事由等語。又當事人在前訴訟程序知
    有證物之存在，而因當時未能檢出致不得使用者，嗣後檢出
    該證物，亦屬民事訴訟法第496條第1項第13款所謂發現得使
    用未經斟酌之證物（最高法院108年度台抗字第787號裁定即
    本件發回意旨參照），詹石輝在50年間，因工作致眼睛雙盲
    ，故再審原告主張詹石輝不知系爭錄影帶存在何處，無法將
    之檢出為證物，直至詹石昱於106年9月25日整理詹石輝遺物
    時，發現系爭錄影帶，將之交予伊，伊始知悉系爭錄影帶存
    在等節，衡情尚無不合。再審原告於106年10月17日以原確
    定判決有民事訴訟法第496條第1項第13款規定之再審事由，
    提起本件再審之訴，自其等主張知悉上開再審事由時（即10
    6年9月25日）起算，未逾30日之不變期間，本件再審之訴為
    合法。再審被告辯以再審原告提起本件再審之訴，已逾再審
    期間云云，尚屬無據。　　
四、次按不變更訴訟標的，而補充或更正法律上之陳述者，非為
    訴之變更或追加，亦為民事訴訟法第256條所明定。查再審
    原告提起本件再審，原主張：㈠原第一、二審確定判決均廢
    棄。㈡上開廢棄部分，再審被告詹石發、詹麗月、詹麗祝（
    即松島麗子）、詹麗雲、詹美香、詹游肅、詹石錦、詹石安
    、詹明珠、詹明瑛（下合稱詹石發等10人）、詹絲晴、詹石
    順應將臺北市○○區○○段0○段000地號土地（下稱系爭土地）
    如附表1所示應有部分移轉登記為伊等公同共有。㈢再審被告
    詹陳甘與詹石順、追加再審被告詹石瑋、詹石勤間就系爭土
    地權利範圍各1/120，均於105年7月22日所為之贈與行為，1
    05年8月26日所為所有權移轉登記行為應予撤銷。㈣詹石順、
    詹石瑋、詹石勤應將系爭土地權利範圍各1/120，均於105年
    8月26日向臺北市松山地政事務所辦理之所有權移轉登記塗
    銷，回復登記為詹陳甘所有。詹陳甘應將系爭土地權利範圍
    1/40之土地所有權移轉登記為再審原告公同共有。嗣因詹石
    順於本件審理中死亡，並由繼承人鄭麗滿、詹雨宸、詹石圳
    承受訴訟，且詹石國之繼承人為詹絲晴、陳佳華、陳庭衣3
    人，故再審原告更正聲明為：㈠原第一、二審確定判決均廢
    棄。㈡上開廢棄部分，詹石發等10人、詹絲晴、陳佳華、陳
    庭衣、鄭麗滿、詹雨宸、詹石圳應將系爭土地如附表2所示
    應有部分移轉登記為伊等公同共有。㈢詹陳甘與鄭麗滿、詹
    雨宸、詹石圳及詹石瑋、詹石勤間就系爭土地各權利範圍1/
    120，均於105年7月22日所為之贈與行為，105年8月26日所
    為所有權移轉登記行為應予撤銷。㈣鄭麗滿、詹雨宸、詹石
    圳及詹石瑋、詹石勤應將系爭土地權利範圍各1/120，均於1
    05年8月26日向臺北市松山地政事務所辦理之所有權移轉登
    記塗銷，回復登記為詹陳甘所有。詹陳甘應將系爭土地權利
    範圍1/40之土地所有權移轉登記為再審原告公同共有，有民
    事更正聲明可按（見本院卷第347頁至第348頁），此係補充
    （就陳佳華、陳庭衣部分）、更正（就鄭麗滿、詹雨宸、詹
    石圳部分）法律上之陳述，且再審被告亦表示無意見（見本
    院卷第346頁），依上開說明，應予准許。　　
貳、實體方面：　　
一、再審意旨略以：詹石輝與再審被告詹陳甘、詹石發等10人及
    詹石國、詹石順間土地所有權移轉登記事件，業經士林地院
    以103年重訴字第382號判決駁回詹石輝之訴，詹石輝上訴後
    ，經本院以104年度重上字第632號判決駁回上訴，經詹石輝
    再上訴後，最高法院於105年9月14日以105年台上字第1594
    號裁定駁回上訴確定在案。嗣因詹石昱於106年9月25日整理
    詹石輝遺物時發現系爭錄影帶，系爭錄影帶中之詹石發、詹
    貴、詹明瑛及游漢樹均稱詹石輝為系爭土地所有權人，得以
    證明系爭土地為詹石輝所有，而此未經法院予以斟酌之新證
    物，如經斟酌伊等可受較有利之裁判。原確定判決有民事訴
    訟法第496條第1項第13款規定之再審事由，為此提起本件再
    審之訴等語。並聲明：㈠原確定判決均廢棄。㈡上開廢棄部分
    ：⒈詹石發等10人、詹絲晴、陳佳華、陳庭衣、鄭麗滿、詹
    雨宸、詹石圳應將系爭土地如附表2所示應有部分移轉登記
    為伊等公同共有。⒉詹陳甘與鄭麗滿、詹雨宸、詹石圳及詹
    石瑋、詹石勤間就系爭土地各權利範圍1/120，均於105年7
    月22日所為之贈與行為，105年8月26日所為所有權移轉登記
    行為應予撤銷。⒊鄭麗滿、詹雨宸、詹石圳及詹石瑋、詹石
    勤應將系爭土地權利範圍各1/120，均於105年8月26日向臺
    北市松山地政事務所辦理之所有權移轉登記塗銷，回復登記
    為詹陳甘所有。詹陳甘應將系爭土地權利範圍1/40之土地所
    有權移轉登記為再審原告公同共有。
二、再審被告則以：系爭錄影帶所載第三人詹貴、游老闆及詹石
    發、詹明瑛間之對話涵意不明，縱經斟酌，亦無從令再審原
    告受較有利益之裁判，再審之訴為無理由等語，資為抗辯。
三、按民事訴訟法第496條第1項第13款規定提起再審之訴，須當
    事人發現之證物，於前訴訟程序未經斟酌，且一經斟酌，即
    可受較有利之裁判者為相當，若該證物在前訴訟程序中已經
    斟酌，或縱經斟酌，亦不能受較有利之裁判者，即不得據以
    提起再審之訴（最高法院79年度台上字第2068號、102年度
    台上字第67號判決意旨參照）。經查依系爭錄影帶所示，與
    會之人係在討論遺產稅繳納、租金收取、帳目查核及確認等
    問題，其間雖有提及「洗車這塊地」，但無法得知是否即指
    系爭土地，況詹石輝於系爭討論會稱：「那塊土地是阿公說
    要分給我的」、「我這洗車這塊是我爸要給我的，他是怎麼
    要給我拿去公的」等語；詹石發則反駁：「阿公說要給你的
    時候我們子孫大家都沒聽到」、「他如果有分給你單子拿出
    來看」、「他現在現在他是有在說他現在洗車的事，好，那
    個洗車他說他要收房租，阿公已經過世了，遺產稅的錢你不
    就要去繳，既然說人家那塊地要給你的對不對」、「那塊地
    繳就要千萬，你叫公款拿這筆錢去繳，房租你在收，世間沒
    那麼好，你1千多萬你要拿下去繳不要緊，阿公說這塊要給
    你，這塊給你，子孫大家都在大家都知道啊是不是，你遺產
    稅要拿公的錢下去繳，你自己要收房租」等語（見本院前審
    卷第169頁至第171頁）。可見詹石發係於詹石輝稱「洗車土
    地」係其父親所贈與後，質疑若該土地為其所有，何以要用
    公款繳納遺產稅，卻不拿自己的錢繳納遺產稅，顯係質疑之
    語氣，並非承認該土地為詹石輝所有。又詹明瑛係與詹石輝
    爭論彼此父親為人時，因詹石輝表示詹明瑛父親「最不憨直
    」，詹明瑛乃反駁：「我爸我爸是吃到你還是怎樣你說不憨
    直」、「我爸吃你什麼你說啊，要說出來」、詹石輝乃稱：
    「不然你怎樣說那塊土地不是我的」，詹明瑛則表示「我是
    有說嗎」等語（見本院前審卷第171頁至第171頁背面），可
    見詹明瑛僅單純否認有說過「『那塊土地』非詹石輝所有」一
    語，亦不能認詹明瑛有何承認系爭土地為詹明輝所有之情。
    又詹貴固有附和詹石輝所言，而表示「哪有沒分給他」等語
    （見本院前審卷第170頁反面），惟詹貴是否瞭解該土地之
    範圍、位置、分配緣由，洵堪質疑。另游漢樹固表示「他說
    土地是他的個人的，你們都有承認了」等語（見本院前審卷
    第171頁反面），惟游漢樹是以外人身分排解詹家糾紛，對
    詹家財產如何分配未必知情，遑論其所為「他說土地是他的
    個人的，你們都有承認了」之陳述，顯係其個人意見，更與
    前述詹石發質疑詹石輝所稱「洗車場的地」有分給詹石輝之
    情相悖，尚無從以詹貴、游漢樹於系爭錄影帶之發言，為有
    利再審原告之認定。足見再審原告所提系爭錄影帶縱使加以
    斟酌，亦無法使其受有利之裁判。從而，再審原告據此提起
    再審及追加之訴，核屬無據。
四、綜上所述，再審原告依民事訴訟法第496條第1項第13款規定
    ，提起本件再審之訴及追加之訴，均無理由，應予駁回。
五、本件為判決之基礎已臻明確，兩造其餘之攻擊或防禦方法及
    證據，經本院斟酌後，認均不足以影響本判決之結果，爰不
    逐一論駁，併此敘明。
六、據上論結，本件再審、追加之訴均無理由，依民事訴訟法第
    78條，判決如主文。
中　　華　　民　　國　　109 　年　　10　　月　　27　　日
                    民事第三庭    
                        審判長法  官 王怡雯
                              法  官 徐淑芬
                              法  官 朱美璘
正本係照原本作成。
如不服本判決，應於收受送達後20日內向本院提出上訴書狀，其
未表明上訴理由者，應於提出上訴後20日內向本院補提理由書狀
（均須按他造當事人之人數附繕本）上訴時應提出委任律師或具
有律師資格之人之委任狀；委任有律師資格者，另應附具律師資
格證書及釋明委任人與受任人有民事訴訟法第466 條之1第1項但
書或第2項（詳附註）所定關係之釋明文書影本。如委任律師提
起上訴者，應一併繳納上訴審裁判費。
中　　華　　民　　國　　109 　年　　10　　月　　28　　日
    　　　　　　　　　　　　　書記官 蔡宜蓁
附註：
民事訴訟法第466條之1（第1項、第2項）：
對於第二審判決上訴，上訴人應委任律師為訴訟代理人。但上訴
人或其法定代理人具有律師資格者，不在此限。
上訴人之配偶、三親等內之血親、二親等內之姻親，或上訴人為
法人、中央或地方機關時，其所屬專任人員具有律師資格並經法
院認為適當者，亦得為第三審訴訟代理人。

















































































附表1：
地號：臺北市○○區○○段0 ○段000 地號   編號     被  告     應有部分  1     詹石發     １／４０  2     詹石順     １／４０  3     詹毓琳     １／４０  4     詹麗月     １／４０  5    詹麗祝（即 松島麗子）     １／４０  6     詹麗雲     １／４０  7     詹美香     １／４０  8     詹游肅     １／２５  9     詹石錦     ７／５０  10     詹石安     １／２５  11     詹明珠     １／２５  12     詹明瑛     ７／５０ 

附表2：
地號：臺北市○○區○○段0 ○段000 地號   編號     被  告     應有部分  1     詹石發     １／４０  2     詹麗滿 　　詹雨宸 　　詹石圳     １／４０  3     詹絲晴 　　陳佳華 　　陳庭衣     １／４０  4     詹麗月     １／４０  5    詹麗祝（即 松島麗子）     １／４０  6     詹麗雲     １／４０  7     詹美香     １／４０  8     詹游肅     １／２５  9     詹石錦     ７／５０  10     詹石安     １／２５  11     詹明珠     １／２５  12     詹明瑛     ７／５０